ACORDAO-COMPLETO-2485901

ACÓRDÃO 1785/2021 ATA 28/2021 - PLENÁRIO

VISTA, relatada e discutida esta representação da Secretaria de Controle Externo de Aquisições Logísticas (Selog) sobre indícios de superfaturamento decorrentes da aquisição de máscaras de proteção.
	ACORDAM os Ministros do Tribunal de Contas da União, reunidos em Sessão do Plenário, ante os motivos expostos pelo Relator e com fundamento nos artigos 10, § 1º, 12, inciso II, e 47 da Lei 8.443/1992 c/c os artigos 198, parágrafo único, 218 e 237, inciso VI do Regimento Interno do TCU, em:
	9.1. conhecer da representação para, no mérito, considerá-la parcialmente procedente;
	9.2. converter o presente processo em tomada de contas especial, autorizando, desde logo, as citações indicadas no relatório e no voto condutores desta deliberação;
	9.3. cientificar o Ministro de Estado da Saúde acerca da conversão do presente processo em tomada de contas especial;
	9.4. dar quitação à multa aplicada a Romero Rodrigues Veiga, ex-prefeito do município de Campina Grande/PB, por meio do Acórdão 2361/2021-TCU-Primeira Câmara, tendo em vista o responsável ter comprovado o seu efetivo recolhimento;
	9.5. encaminhar cópia deste acórdão aos responsáveis e ao Município de Campina Grande/PB, com a informação de que a íntegra do relatório e do voto que o fundamentam podem ser consultados no endereço eletrônico www.tcu.gov.br/acordaos.

Representação sobre suposto superfaturamento na aquisição de máscaras de proteção, por dispensa de licitação.

Município de Campina Grande/PB

3. Responsáveis: Romero Rodrigues Veiga (XXX.077.934-XX), Filipe Araújo Reul (XXX.405.774-XX) e NNMED Distribuição Importação e Exportação de Medicamentos Ltda. (15.218.561/0001-39)

13.1. Ministros presentes: Ana Arraes (Presidente), Raimundo Carreiro, Bruno Dantas, Vital do Rêgo e Jorge Oliveira (Relator).
13.2. Ministros-Substitutos convocados: Augusto Sherman Cavalcanti e Marcos Bemquerer Costa.
13.3. Ministros-Substitutos presentes: André Luís de Carvalho e Weder de Oliveira.

JORGE OLIVEIRA

Adoto como relatório a instrução elaborada pela Secretaria de Controle Externo de Aquisições Logísticas (Selog) , aprovada pela instância superior daquela unidade técnica:
"Instrução de Análise de Diligência
	A. Identificação do Processo

	TC Processo 027.606/2020-1
	Conhecimento. Procedência Parcial. Conversão em Tomada de Contas Especial (TCE) . Quitação da multa. Citação de responsáveis. Apensamento.

	Unidade Jurisdicionada
	Uasg

	Prefeitura Municipal de Campina Grande/PB 
	Não se aplica.

	Objeto da Contratação

	Aquisições de 'Máscaras Tripla Proteção com Elástico' (Contrato 16.511/2020 - Dispensa de Licitação (DL) 16.480/2020) , 'Máscaras de Proteção Individual Tripla Camada' (Contrato 16.513/2020 - DL 16.481/2020) e 'Máscara Bico de Pato PFF2/N95 com Filtragem Bacteriana' (Contrato 16.523/2020 - DL 16.501/2020) , para atender as demandas no Município de Campina Grande/PB - Urgente COVID-19, conforme Cláusula 2ª dos respectivos termos contratuais (peças 3, 4 e 5) .

	Representante
	CNPJ

	Selog/TCU
	Não se aplica.

	Há pedido de Sustentação Oral?
	Procuração

	Não
	Peça 49

	Modalidade
	Número dos Contratos
	Tipo

	Não se aplica (dispensa de licitação) 
	16.511/2020 (DL 16.480/2020) , 16.513/2020 (DL 16.481/2020) e 16.523/2020 (DL 16.501/2020) .
	Não se aplica

	Vigência
	Valor Contratado

	60 dias, conforme Cláusula 5ª dos respectivos termos contratuais (peças 3, 4 e 5) 
	Contratos 16.511/2020 (R$ 840.000,00) ; 16.513/2020 (R$ 1.050.000,00) ; e 16.523/2020 (R$ 747.000,00) , conforme Cláusula 8ª dos respectivos termos contratuais (peças 3, 4 e 5) .

	Suspenso por Medida Cautelar?
	Não

	Fase do Contrato

	Os contratos foram celebrados em 9 e 10/6/2020, com prazo de vigência de 60 dias (peças 3, 4 e 5) . Portanto, já foram concluídos.
	Dispensa de Licitação
	Contrato
	Contratada
	Valor Contratado (R$) 
	Pago (R$) 
	A Pagar (R$) 

	16.480/2020
	16.511/2020
	NNMED Distribuição Importação e Exportação de Medicamentos Ltda. (CNPJ 15.218.561/0001-39) 
	840.000,00
	840.000,00
	0,00

	16.481/2020
	16.513/2020
	LB Participações, Distribuição de Produtos Hospitalares e Representações Ltda. (CNPJ 21.946.771/0001-46) 
	1.050.000,00
	1.050.000,00
	0,00

	16.501/2020
	16.523/2020
	NNMED Distribuição Importação e Exportação de Medicamentos Ltda. (CNPJ 15.218.561/0001-39) 
	747.000,00
	370.188,30 (1) 
	0,00

Fonte: Termos Contratuais (peças 3 a 5) e Notas de Empenho (peças 51 a 53) , extraídos de consulta ao Portal da Transparência do Município de Campina Grande/PB.
 (1) Anulado R$ 376.811,70 do valor inicialmente empenhado para o Contrato 16.523/2020 (R$ 747.000,00) - peça 53.

	B. Histórico

	1.	Trata-se de representação, autuada conforme despacho da Ministra Ana Arraes (peça 1) , para apurar indícios de sobrepreço em aquisições de máscaras de proteção, por dispensa de licitação, da Secretaria Municipal de Saúde de Campina Grande/PB (Dispensas de Licitação 16.480/2020, 16.481/2020 e 16.501/2020 e Contratos 16.511/2020, 16.513/2020 e 16.523/2020, respectivamente) , identificados pela Selog em acompanhamento das aquisições públicas voltadas ao enfrentamento da Covid-19, no TC Processo 016.867/2020-3.
2.	Os itens teriam sido adquiridos por preços unitários consideravelmente superiores aos pagos, no mesmo período, por outros municípios do interior do estado da Paraíba em aquisições então consideradas similares.
3.	Diante dos elementos contidos nos autos, a análise preliminar, empreendida na instrução à peça 9, propôs diligenciar a Prefeitura Municipal de Campina Grande/PB para que encaminhasse os seguintes documentos e/ou informações, a fim de esclarecer o suposto sobrepreço dos referidos contratos:
a) cópia integral dos processos alusivos às Dispensas de Licitação 16480/2020, 16481/2020 e 16501/2020 e aos contratos 16511/2020, 16513/2020 e 16523/2020, contendo, em especial: as notas fiscais emitidas; as ordens bancárias; o termo de referência simplificado contendo a estimativa de preço obtida para a contratação, nos termos do art. 4º-E, § 1º, inc. VI, da Lei 13.979/2020, OU a justificativa para a dispensa deste feito, prevista no art. 4º-E, § 2º, desta lei; e, se for o caso, a justificativa para a contratação por valores superiores ao estimado, conforme art. 4º-E, § 3º, do mesmo normativo;
b) especificação completa e detalhada das máscaras adquiridas em cada um dos contratos;
c) extratos bancários da (s) conta (s) corrente (s) utilizada (s) para os pagamentos efetuados nas aquisições mencionadas, desde o mês de junho/2020 até o mês corrente;
d) documentos que atestem o efetivo recebimento, bem como a destinação dada às máscaras adquiridas em cada um dos contratos;
4.	Em instrução à peça 18, propôs-se a aplicação de multa ao Sr. Romero Rodrigues Veiga, ex-prefeito do município de Campina Grande/PB, por não atender às diligências do Ministro-Relator, mesmo tomando ciência dos ofícios encaminhados, conforme demonstram os Avisos de Recebimento dos Correios (peças 11, 12, 13 e 14) .
5.	A proposta foi acolhida pelo Min. Jorge Oliveira, sendo prolatado o Acórdão 2361/2021-TCU-Primeira Câmara com a aplicação da multa ao citado responsável e a reiteração da diligência em referência (peça 21) . 
6.	Promovida novamente a medida saneadora, passa-se a analisar as respostas apresentadas, tópico a tópico, conforme transcrição/contextualização a seguir.

	C. Histórico de Comunicações

	Acórdão 2361/2021-TCU-Primeira Câmara, rel. Min. Jorge Oliveira.
	Peça 21
	2/3/2021

	Ofícios Encaminhados pelo TCU

	Ao órgão
	Ofício 10.220/2021-TCU/Seproc, de 11/3/2021 (peça 25) . 

	D. Documentos Apresentados em Resposta à Oitiva

	Pela Unidade Jurisdicionada

	7.	Em atenção à diligência, a UJ encaminhou os seguintes documentos e/ou informações:
	a) cópia integral do processo da DL 16.480/2020 - Contrato 16.511/2020 - (peça 31) ;
	b) cópia integral do processo da DL 16.481/2020 - Contrato 16.513/2020 - (peça 35) ;
	
	c) cópia integral do processo da DL 16.501/2020 - Contrato 16.523/2020 - (peça 38) ;
	d) documentos relativos ao processo de pagamento do Contrato 16.511/2020 (peça 36, pp. 110-123) ;
	e) documentos relativos ao processo de pagamento do Contrato 16.513/2020 (peças 32 a 34; e 37) ;
	f) documentos relativos ao processo de pagamento do Contrato 16.523/2020 (peças 36, pp. 107-109; 39, pp. 66-73; 40, pp. 2-5) ;	
	g) documentos relativos a processo de pagamento de contratos que não possuem liame com a presente representação (peças 36, pp. 1-106 e 124-135; 39, pp. 1-65 e 74-97; e 40, pp. 6-112) ;
	h) termos contratuais - Contratos 16.511/2020, 16.513/2020 e 16.523/2020 - (peças 41, 44 e 45) ; e
	i) recibos de protocolo dos contratos junto ao Tribunal de Contas do Estado da Paraíba (TCE/PB) (peças 42, 43 e 46) ; e
	j) relação dos empenhos das contratações (peça 47) .

	E. Exame Técnico

	Item da diligência: 9.7. diligenciar a Prefeitura Municipal de Campina Grande/PB, para que, no prazo de quinze dias, encaminhe cópia dos seguintes documentos e/ou esclarecimentos: 9.7.1. cópia integral dos processos alusivos às Dispensas de Licitação 16.480/2020,16.481/2020 e 16.501/2020 e aos Contratos 16.511/2020, 16.513/2020 e 16.523/2020, contendo, em especial: as notas fiscais emitidas; as ordens bancárias; o termo de referência simplificado contendo a estimativa de preço obtida para a contratação, nos termos do art. 4º-E, § 1º, inciso VI, da Lei 13.979/2020, OU a justificativa para a dispensa deste feito, prevista no art. 4º-E, § 2º, dessa lei; e, se for o caso, a justificativa para a contratação por valores superiores ao estimado, conforme art. 4º-E, § 3º, do mesmo normativo; 9.7.2. especificação completa e detalhada das máscaras adquiridas em cada um dos contratos; 9.7.3. extratos bancários da (s) conta (s) corrente (s) utilizada (s) para os pagamentos efetuados nas aquisições mencionadas, desde o mês de junho/2020 até o mês corrente; 9.7.4. documentos que atestem o efetivo recebimento, bem como a destinação dada às máscaras adquiridas em cada um dos contratos.
Análise
8.	Preliminarmente, convém registrar que os documentos e/ou informações encaminhados pelo município de Campina Grande/PB atendem à diligência deste Tribunal. 
9.	Em que pese as descrições dos objetos contratados disponham de forma genérica sobre 'Máscaras Tripla Proteção com Elásticos' (peça 31, p. 5) - DL 16.480/2020 -; 'Máscaras de Proteção Individual Tripla Camada' (peça 35, p. 5) - DL 16.481/2020 -; e 'Máscaras Bico de Pato PFF2/N95 c/ Filtragem' (peça 38, p. 5) - DL 16.501/2020 -, buscou-se realizar pesquisa de preços no painel de compras do Governo Federal com produtos que detêm características  semelhantes às descritas nos projetos básicos das contratações, aplicando-se filtro que representa período próximo ao da contratação em epígrafe (abril/2020 e maio/2020) .
Quadro 1 - Possível sobrepreço das DL 16.480/2020, 16.481/2020 e 16.501/2020 (Contratos 16.511/2020, 16.513/2020 e 16.523/2020) .
	Item
	Quant. (a) 
	Valor Contratado
	Sobrepreço

			Unit. (R$) 
 (b) 
	Total (R$) (a*b) 
	Preço Médio Unitário no Painel de Preços (R$) 
 (c) 
	Unit. (R$) 
 (d=b-c) 
	Total do Item (R$) 
 (a*d) 
	Total (R$) 

	'Máscaras Tripla Proteção com Elásticos' (1) (*) 
	200.000
	4,20
	840.000,00
	4,65
	0,00
	0,00
	221.100,00

	'Máscaras de Proteção Individual Tripla Camada' (2) (*) 
	300.000
	3,50
	1.050.000,00
	4,65
	0,00
	0,00
	
	'Máscaras Bico de Pato PFF2/N95 c/ Filtragem' (3) (**) 
	30.000
	24,90
	747.000,00
	17,53
	7,37
	221.100,00
	
Fonte: Extrato de Pesquisa do Painel de Preços do Governo Federal referente ao preço médio dos objetos dos Contratos 16.511/2020, 16.513/2020 e 16.523/2020 - (Filtro Aplicado: abril/2020 e maio/2020) - peças 54 e 55.
 (*) Na pesquisa realizada no painel de preços do Governo Federal, considerou-se que se tratava do mesmo produto ('MÁSCARA CIRÚRGICA, TIPO: NÃO TECIDO, 3 CAMADAS, PREGAS HORIZONTAIS, ATÓXICA, TIPO FIXAÇÃO: COM ELÁSTICO, CARACTERÍSTICAS ADICIONAIS:CLIP NASAL EMBUTIDO, HIPOALERGÊNICA, TIPO USO: DESCARTÁVEL') .
 (**) Na pesquisa realizada no painel de preços do Governo Federal, considerou-se que se tratava da 'MÁSCARA MULTIUSO, MATERIAL: MANTA SINTÉTICA COM TRATAMENTO ELETROSTÁTICO, TIPO USO: DESCARTÁVEL, FINALIDADE:PROTEÇÃO CONTRA POEIRAS, FUMOS E NÉVOAS TÓXICAS, TIPO CORREIA: CINTA ELÁSTICA COM AJUSTE NO ROSTO, TAMANHO:ÚNICO, COR:BRANCA, CARACTERÍSTICAS ADICIONAIS: N95/PFF2, MÍNIMO FILTRAÇÃO 95% PARTÍCULAS ATÉ 0,3'.
 (1) DL 16.480/2020 - Contrato 16.511/2020.
 (2) DL 16.481/2020 - Contrato 16.513/2020.
 (3) DL 16.501/2020 - Contrato 16.523/2020.
10.	Com fulcro na pesquisa realizada no painel de preços do Governo Federal, utilizando-se de um valor conservador para a aferição, é possível concluir que não há evidências de sobrepreço nas DL 16.480/2020 (Contrato 16.511/2020) e 16.481/2020 (Contrato 16.513/2020) , tendo em vista que os valores contratados pelo município de Campina Grande/PB, para as 'Máscaras Tripla Proteção com Elásticos' ou 'Máscaras de Proteção Individual Tripla Camada', ficaram abaixo do preço médio registrado no referido painel, para o período pesquisado, conforme demonstra o Quadro 1.
11.	Por outro lado, ainda com base na mesma metodologia para se avaliar o preço contratado, é razoável asseverar que existe um possível sobrepreço de R$ 221.100,00 para o item 'Máscaras Bico de Pato PFF2/N95 c/ Filtragem' da DL 16.501/2020. No entanto, esse valor ficaria reduzido a R$ 109.569,79, em razão de a UJ ter anulado parte do empenho inicial, sendo pago somente aquilo que foi entregue pela contratada, cuja soma resulta em 14.867 'Máscaras Bico de Pato PFF2/N95 c/ Filtragem' - quase metade do previsto no Contrato 16.523/2020 -, consoante demonstra o Quadro 2.
Quadro 2 - Possível sobrepreço da DL 16.501/2020 (Contrato 16.523/2020) .
	Item
	Fornecido pela Contratada (5) 
	Sobrepreço

		Quant. (a) 
	Preço Unit. (R$) 
 (b) 
	Total (R$) (a*b) 
	Preço Médio Unitário no Painel de Preços (R$) 
 (c) 
	Unit. (R$) 
 (d=b-c) 
	Total do Item (R$) 
 (a*d) 
	Total (R$) 

	'Máscaras Bico de Pato PFF2/N95 c/ Filtragem'
	2.887 (1) 
	24,90
	71.886,30
	17,53
	7,37
	21.277,19
	109.569,79 (6) 

		2.990 (2) 
		74.451,00
			22.036,30
	
		4.510 (3) 
		112.299,00
			33.238,70
	
		4.480 (4) 
		111.552,00
			33.017,60
	
Fonte: Processos de pagamento (peça 36, p. 107-109) ; (peça 39, p. 66-73) ; e (peça 40, p. 2-5) .
 (1) Nota Fiscal 35.980, de 2/7/2020 (peça 36, p. 108) .
 (2) Nota Fiscal 35.337, de 17/6/2020 (peça 39, p. 67) .
 (3) Nota Fiscal 35.343, de 17/6/2020 (peça 39, p. 71) .
 (4) Nota Fiscal 39.005, de 21/8/2020 (peça 40, p. 4) .
 (5) O Contrato 16.523/2020 previa o fornecimento de 30.000 'Máscaras Bico de Pato PFF2/N95 c/ Filtragem' pela contratada - NNMED Distribuição Importação e Exportação de Medicamentos Ltda. (CNPJ 15.218.561/0001-39) . No entanto, foram entregues e pagas apenas 14.867 unidades, no montante total de R$ 370.188,30.
 (6) O sobrepreço representa aproximadamente 42,04%.
12.	O valor contratado encontra-se consignado no documento acostado à peça 38, p. 9, com base nas propostas apresentadas por três potenciais fornecedores (peça 38, pp. 26-28) , sendo contratada a empresa que ofertara o menor preço dentre os registrados naquele documento. Nesse contexto, é razoável afirmar que o órgão não promoveu uma efetiva pesquisa para estimar preços aceitáveis para a contratação emergencial, tampouco justificativa para dispensá-la, nos termos do § 2º do art. 4º-E da Lei 13.979/2020, considerando que não há evidências nos autos da DL 16.501/2020 de como foram feitas as consultas aos fornecedores que tiveram suas propostas registradas.
13.	Acerca da pesquisa para a estimativa de preços aceitáveis para esse tipo de contratação emergencial, o inc. VI do § 1º do art. 4º-E da Lei 13.979/2020 disciplinava, à época, que o termo de referência deveria conter estimativas dos preços obtidos por meio de parâmetros mínimos, in verbis:
'Art. 4º-E Nas contratações para aquisição de bens, serviços e insumos necessários ao enfrentamento da emergência que trata esta Lei, será admitida a apresentação de termo de referência simplificado ou de projeto básico simplificado. (Incluído pela Medida Provisória nº 926, de 2020) 
§ 1º O termo de referência simplificado ou o projeto básico simplificado a que se refere o caput conterá: (Incluído pela Medida Provisória nº 926, de 2020) 
	[...]
VI - estimativas dos preços obtidos por meio de, no mínimo, um dos seguintes parâmetros: (Incluído pela Medida Provisória nº 926, de 2020) 
a) Portal de Compras do Governo Federal; (Incluído pela Medida Provisória nº 926, de 2020) 
b) pesquisa publicada em mídia especializada; (Incluído pela Medida Provisória nº 926, de 2020) 
c) sítios eletrônicos especializados ou de domínio amplo; (Incluído pela Medida Provisória nº 926, de 2020) 
d) contratações similares de outros entes públicos; ou (Incluído pela Medida Provisória nº 926, de 2020) 
e) pesquisa realizada com os potenciais fornecedores.' (grifou-se) .
14.	Para atender ao citado dispositivo legal, depreende-se que a UJ utilizou apenas suposta pesquisa de preços realizada junto a potenciais fornecedores (alínea 'e') , o que difere das outras contratações analisadas neste processo (DL 16.480/2020 e 16.481/2020) , que buscaram, além dos praticados por fornecedores, preços junto ao painel de referência do Tribunal de Contas do Estado da Paraíba (TCE/PB) , no seguinte site:  https://precodereferencia.tce.pb.gov.br/, conforme dispõem as informações das peças 31, pp. 26-30; e 35, pp. 26-32.
15.	A falta de amplitude na suposta pesquisa de preços demonstra uma falha no planejamento da contratação emergencial da DL 16.501/2020, que contraria a jurisprudência do TCU, consubstanciada nas seguintes decisões:
[Acórdão 713/2019-TCU-Plenário, da relatoria do Min. Bruno Dantas e 1.548/2018-TCU-Plenário, da relatoria do Min. Augusto Nardes]  
'A pesquisa de preços para elaboração do orçamento estimativo da licitação não deve se restringir a cotações realizadas junto a potenciais fornecedores, devendo ser utilizadas outras fontes como parâmetro, a exemplo de contratações públicas similares, sistemas referenciais de preços disponíveis, pesquisas na internet em sítios especializados e contratos anteriores do próprio órgão.'
[Acórdão 1604/2017-TCU-Plenário, da relatoria do Min. Vital do Rêgo]
'A pesquisa de preços para elaboração do orçamento estimativo da licitação não deve se restringir a cotações realizadas junto a potenciais fornecedores, devendo, ainda, ser utilizadas outras fontes como parâmetro, a exemplo de contratações similares realizadas por outros órgãos ou entidades públicas, mídias e sítios eletrônicos especializados e portais oficiais de referência de custos.' (grifou-se) 
16.	Ainda, cabe mencionar passagem do relatório do Acórdão 299/2011-TCU-Plenário, rel. Min. José Múcio Monteiro, que versa sobre a variação exagerada de preços resultado de estimativa distorcida, baseada só em consulta a fornecedores.
'2.14. A estimativa que considere apenas cotação de preços junto a fornecedores pode apresentar preços superestimados, uma vez que as empresas não têm interesse em revelar, nessa fase, o real valor a que estão dispostas a realizar o negócio. Os fornecedores têm conhecimento de que o valor informado será usado para a definição do preço máximo que o órgão estará disposto a pagar e os valores obtidos nessas consultas tendem a ser superestimados.' (grifou-se) 
17.	Em que pese a falta de amplitude na pesquisa de preços, que enseja a ocorrência de sobrepreço na contratação, há de se considerar que, por se tratar de contratação emergencial de Equipamento de Proteção Individual (EPI) básico para o enfrentamento da pandemia, o § 3º do art. 4º-E da Lei 13.979/2020 permite que 'os preços obtidos a partir da estimativa de que trata o inciso VI do caput [art. 4º-E] não impedem a contratação pelo Poder Público por valores superiores decorrentes de oscilações ocasionadas pela variação de preços, hipótese em que deverá haver justificativa nos autos. (Incluído pela Medida Provisória nº 926, de 2020) ' (grifou-se) .
18.	Não há qualquer justificativa nos autos da DL 16.501/2020 que esclareça quais os motivos que levaram a UJ a contratar o item 'Máscaras Bico de Pato PFF2/N95 c/ Filtragem' por valores superiores ao praticado pelo mercado na época da contratação, conforme depõe o Quadro 2, com superfaturamento unitário de R$ 7,37, que representa o total de R$ 109.569,79, para o referido item. Nesse contexto, repisa-se, apenas existe o registro de que o preço contratado é o menor das propostas apresentadas pelos potenciais fornecedores (peça 38, p. 8) , cuja consulta da cotação de preços junto ao mercado não restou demonstrada no processo licitatório.
19.	Ante a constatação, de forma semelhante ao exposto no voto do Ministro-Relator no bojo do TC Processo 029.594/2020-0, o mesmo da presente representação, é possível considerar que este processo já se encontra em condições de ser convertido em tomada de contas especial (TCE) , alternativa mais aderente ao princípio da razoável duração do processo.  
20.	Dessa forma, propõe-se converter o presente processo em TCE, a fim de citar o Sr. Filipe Araújo Reul, então Secretário de Saúde do município de Campina Grande/PB, responsável por ratificar a DL 16.501/2020 (peça 38, p. 51) , que culminou com o Contrato 16.523/2020, sem a devida estimativa de preços aceitáveis ou de justificativa para não fazê-la, além da ausência de justificativa para adquirir o item 'Máscaras Bico de Pato PFF2/N95 c/ Filtragem' por valor superior  ao preço médio praticado no mercado, o que viola preceitos do § 1º, inc. VI, e §§ 2º e 3º do art. 4º-E da Lei 13.979/2020, sendo atos antieconômicos que propiciaram o superfaturamento da contratação, com base em preço médio conservador para sua aferição, causando dano ao erário, no valor de R$ 109.569,79, considerando a data do respectivo débito a da nota fiscal do produto entregue, consoante demonstra o Quadro 2.
21.	Diante do superfaturamento identificado no Contrato 16.523/2020, nos termos da proposta de encaminhamento adiante e da matriz de responsabilização anexa, cabe a citação solidária da empresa contratada - NNMED Distribuição Importação e Exportação de Medicamentos Ltda. (CNPJ 15.218.561/0001-39) -, com fundamento no art. 25, § 2º, da Lei 8.666/1993: 'Na hipótese deste artigo e em qualquer dos casos de dispensa, se comprovado superfaturamento, respondem solidariamente pelo dano causado à Fazenda Pública o fornecedor ou o prestador de serviços e o agente público responsável, sem prejuízo de outras sanções legais cabíveis'. (grifou-se) 
22. 	Feitas essas considerações, propõe-se julgar parcialmente procedente a presente representação, com a proposição de conversão do processo em tomada de contas especial e autorização para realização das citações propostas, além do apensamento destes autos ao aludido processo que vier a ser autuado.
Informações Adicionais
23.	À peça 30, o Sr. Romero Rodrigues Veiga, ex-prefeito do município de Campina Grande/PB, apresenta comprovante de agendamento de pagamento, a fim de evidenciar a quitação da multa que lhe foi aplicada por não atender às diligências do Ministro-Relator, no valor de R$ 5.000,00, conforme disposto no Acórdão 2361/2021-TCU-Primeira Câmara (peça 21) .
24.	Em consulta ao Sistema de Gestão do Recolhimento da União (SISGRU) , conforme extratos acostados às peças 56 e 57, constata-se que o referido pagamento foi regularmente efetivado. Sendo assim, propõe-se considerar quitada a multa aplicada ao responsável, nos termos do art. 218 do Regimento Interno do TCU.

	F. Impacto dos Encaminhamentos Propostos

	Haverá impacto relevante na Unidade Jurisdicionada e/ou na sociedade, decorrente dos encaminhamentos propostos?
	Não

	G. Pedido de Ingresso aos Autos, de Informações/Vistas/Cópias, e de Sustentação oral

	Há pedido do representante de ingresso aos autos?
	Não

	Há pedido de informações/vistas/cópia do processo?
	Não

	Há pedido de sustentação oral?
	Não

	H. Processos Conexos e Apensos

	Há processos conexos noticiando possíveis irregularidades na contratação ora em análise?
	Não

	Há processos apensos?
	Não

	I. Proposta de Encaminhamento

	25.	Em virtude do exposto, propõe-se:
25.1.	conhecer da representação, satisfeitos os requisitos de admissibilidade constantes no art. 237, inciso VI e parágrafo único, do Regimento Interno/TCU, e no art. 103, § 1º, da Resolução - TCU 259/2014;
25.2.	no mérito, considerar a presente representação parcialmente procedente;
25.3.	determinar, nos termos do art. 47 da Lei 8.443/1992 c/c o art. 252 do Regimento Interno/TCU, a conversão do presente processo em tomada de contas especial;
25.4.	autorizar, desde logo, com fundamento nos arts. 10, § 1º, e 12, incisos I e II, da Lei 8.443/1992 c/c o art. 202, incisos I e II, do RI/TCU, a citação solidária do Sr. Filipe Araújo Reul (CPF XXX.405.774-XX) , então Secretário de Saúde do município de Campina Grande/PB, responsável por ratificar a DL 16.501/2020 (Contrato 16.523/2020) , e da empresa NNMED Distribuição Importação e Exportação de Medicamentos Ltda. (CNPJ 15.218.561/0001-39) , contratada, para que, no prazo de 15 (quinze) dias, apresentem alegações de defesa e/ou recolham, solidariamente, aos cofres do Fundo Nacional de Saúde, as quantias abaixo indicadas, atualizadas monetariamente a partir das respectivas datas até o efetivo recolhimento, na forma da legislação em vigor, em decorrência da contratação, no âmbito da Dispensa de Licitação 16.501/2020 (Contrato 16.523/2020) , e do fornecimento de 14.867 'Máscaras Bico de Pato PFF2/N95 c/ Filtragem', ao preço de R$ 24,90 a unidade, valor superior ao preço médio praticado em compras semelhantes efetuadas por outros órgãos públicos no mesmo período (R$ 17,37) , caracterizando a prática de ato antieconômico que possibilitou a ocorrência de superfaturamento na contratação, nos termos do art. 25, §2º, da Lei 8.666/1993:
	VALOR ORIGINAL 
	DATA DA OCORRÊNCIA

	R$ 21.277,19
	2/7/2020

	R$ 22.036,30
	17/6/2020

	R$ 22.730,40
	17/6/2020

	R$ 22.579,20
	21/8/2020

25.5.	cientificar o Ministro de Estado da Saúde acerca da conversão do presente processo em tomada de contas especial, nos termos do art. 198, parágrafo único, do Regimento Interno/TCU;
25.6.	quitar a multa aplicada ao Sr. Romero Rodrigues Veiga (CPF XXX.077.934-XX) , ex-prefeito do município de Campina Grande/PB, por meio do Acórdão 2361/2021-TCU-Primeira Câmara, rel. Min. Jorge Oliveira, tendo em vista o responsável ter comprovado o efetivo recolhimento, nos termos do art. 218 do Regimento Interno do TCU;
25.7.	apensar, com fulcro no art. 36 da Resolução-TCU 259/2014, alterada pela Resolução-TCU 321/2020, o presente processo à tomada de contas especial que vier a ser instaurada; e
25.8.	encaminhar, quando da citação, cópia da presente instrução ao Sr. Filipe Araújo Reul, então Secretário de Saúde do município de Campina Grande/PB, e à empresa NNMED Distribuição Importação e Exportação de Medicamentos Ltda. (CNPJ 15.218.561/0001-39) .

	É o relatório.

8.1. Marco Aurélio Medeiros Villar (OAB/PB 12.902)

Não atuou

REPRESENTAÇÃO. AQUISIÇÃO PÚBLICA VOLTADA AO ENFRENTAMENTO DA COVID-19. COMPRA DE MÁSCARAS DE PROTEÇÃO. MUNICÍPIO DE CAMPINA GRANDE/PB. ESTIMATIVA DE PREÇOS LIMITADA E INCONSISTENTE NO PROCESSO DE DISPENSA, SEM APRESENTAÇÃO DE JUSTIFICATIVAS. PREÇOS ACIMA DOS PRATICADOS PELO MERCADO. CONVERSÃO EM TCE.

REPRESENTAÇÃO (REPR)

Trata-se de representação formulada pela Secretaria de Controle Externo de Aquisições Logísticas (Selog) , no âmbito do Programa especial de atuação no enfrentamento à crise da Covid-19 (Coopera) . Neste caso, cuida-se especificamente de aquisição de máscaras de proteção, por dispensa de licitação, pela Secretaria Municipal de Saúde de Campina Grande/PB.
2.	Consoante apontado pela unidade técnica, após a realização das diligências - que foram concluídas com a obtenção das informações necessárias somente após a aplicação de multa ao ex-prefeito, Romero Rodrigues Veiga, por não atendimento à diligência (Acórdão 2361/2021-TCU-Primeira Câmara) -  ficou evidenciada a contratação do item "Máscaras Bico de Pato PFF2/N95 c/ Filtragem", por meio da Dispensa de Licitação 16.501/2020, por valores superiores aos preços de mercado.
3.	Segundo a Selog, "O valor contratado encontra-se consignado no documento acostado à peça 38, p. 9, com base nas propostas apresentadas por três potenciais fornecedores (peça 38, pp. 26-28) , sendo contratada a empresa que ofertara o menor preço dentre os registrados naquele documento. Nesse contexto, é razoável afirmar que o órgão não promoveu uma efetiva pesquisa para estimar preços aceitáveis para a contratação emergencial, tampouco justificativa para dispensá-la, nos termos do § 2º do art. 4º-E da Lei 13.979/2020, considerando que não há evidências nos autos da DL 16.501/2020 de como foram feitas as consultas aos fornecedores que tiveram suas propostas registradas."
4.	Esse procedimento, aliás, foi distinto do adotado no âmbito das Dispensas de Licitações 16.480/2020 e 16.481/2020, utilizadas também para a aquisição de máscaras de proteção, em que o jurisdicionado buscou, além da pesquisa de preços com potenciais fornecedores, checar a regularidade das propostas no painel de referência de preços do Tribunal de Contas do Estado da Paraíba.
5.	Ademais, a comparação com os preços obtidos no Painel de Preços do Portal de Compras do Governo Federal revela a ocorrência de sobrepreço de R$ 7,37 por unidade apenas na Dispensa de Licitação 16.501/2020, pois os preços pagos pelo município nas aquisições decorrentes das duas outras mencionadas dispensas de licitação estavam abaixo do registrado no painel.
6.	Vale lembrar que é pacífico o entendimento no sentido de que a pesquisa de preço para elaboração do orçamento da licitação não deve se restringir aos valores praticados pelos potenciais fornecedores, consoante excerto extraído da Jurisprudência Selecionada desta Corte de Contas:
"A pesquisa de preços para elaboração do orçamento estimativo da licitação não deve se restringir a cotações realizadas junto a potenciais fornecedores, devendo ser utilizadas outras fontes como parâmetro, a exemplo de contratações públicas similares, sistemas referenciais de preços disponíveis, pesquisas na internet em sítios especializados e contratos anteriores do próprio órgão." (Acórdãos 3.010/2016, 2.787/2017, 1.548/2018, 713/2019 e 3.224/2020, todos do Plenário) .
7.	Com efeito, a falta de amplitude e consistência na pesquisa de preço ensejou prejuízo ao erário, fato que justifica a conversão deste processo em tomada de contas especial, tal como proposto pela Selog, em que devem ser citados solidariamente o Sr. Felipe Araújo Reul, então Secretário de Saúde de Campina Grande/PB, e a empresa contratada NNMED Distribuição Importação e Exportação de Medicamentos Ltda.
8.	Ressalte que nem mesmo a Lei 13.979/2020, vigente à época com medidas extraordinárias para facilitar as aquisições destinadas ao enfrentamento da emergência sanitária decorrente do coronavírus, ao estabelecer que a estimativa de preços poderia ser obtida apenas por meio de pesquisa com os potenciais fornecedores, autorizava o poder público a pagar valores superiores ao de mercado, sem uma prévia negociação com os fornecedores e uma efetiva fundamentação que justificasse a aquisição (incisos I e II do § 3º do art. 4º-E) . Providências essas que não foram adotadas pelo gestor responsável pela contratação.
	Ante o exposto, submeto à apreciação deste Colegiado minuta de deliberação, propondo que seja considerada parcialmente procedente a presente representação, com a conversão do processo em tomada de contas especial, e que seja dada quitação ao Sr. Romero Rodrigues Veiga, em face do recolhimento da multa que lhe foi aplicada.
	
TCU, Sala das Sessões, em 28 de julho de 2021.
JORGE OLIVEIRA 
Relator